【裁判字號】    95,簡上,106
【裁判日期】    950731
【裁判案由】    詐欺
【裁判全文】
臺灣臺北地方法院刑事判決             95年度簡上字第106號
公  訴  人  臺灣臺北地方法院檢察署檢察官
上  訴  人
即  被  告  甲○○
上列上訴人即被告因犯詐欺案件，不服本院中華民國九十五年三
月二十四日九十五年度簡上字第一０六號第一審刑事簡易判決（
聲請簡易判決處刑書案號：臺灣臺北地方法院檢察署九十四年度
偵字第一六一九一號），提起上訴，本院管轄第二審之合議庭審
理，判決如下︰
    主  文
原判決撤銷。
甲○○幫助意圖為自己不法之所有，以詐術使人將本人之物交付
，累犯，處有期徒刑肆月，如易科罰金，以銀元佰元即新臺幣
玖佰元折算壹日。
    事  實
一、甲○○於九十一年二月間，因犯贓物案件，經臺灣士林地方
    法院以九十一年度簡字第七八五號判決判處有期徒刑三月，
    嗣經確定，於九十二年二月二十日易科罰金執行完畢。
二、甲○○明知將自己之金融帳戶存摺及金融卡交予他人使用，
    將可能幫助他人遂行詐騙行為，仍基於幫助詐欺之犯意，於
    九十四年四月初，依據報紙刊登廣告之電話，與真實姓名、
    年籍不詳之成年男子聯絡，並依據該名男子之指示，於同年
    月二十日前往臺北市中山區○○○路○段八八號中國信託商
    業銀行（下稱中國信託）城東分行申辦第00000000
    0000號帳戶後（聲請簡易判決處刑書贅載中國信託城中
    分行、中崙分行、松山分行及雙和分行），以新臺幣（下同
    ）一萬八千元（聲請簡易判決處刑書誤載為二萬元）之代價
    ，將該帳戶之存摺、提款卡、印章及密碼等物，交付予該名
    男子使用以幫助之。後該名男子基於意圖為自己不法所有之
    犯意，於九十四年四月二十五日，化名為「文龍」上網佯以
    販賣光碟招攬買家，適乙○○在其位於桃園縣桃園市○○路
    之住處上網，表示欲購買上開光碟，該名男子乃撥打電話予
    乙○○，佯稱：乙○○需前往自動提款機提領款項，以測試
    其帳戶是否安全，事後會再將款項匯回乙○○之帳戶云云，
    致乙○○陷於錯誤，乃持提款卡，前往中國信託設置之自動
    提款機，依該名成年男子之指示操作提款機，而匯款十萬元
    （聲請簡易判決處刑書誤載為二十七萬三千九百八十元）至
    甲○○上開中國信託城東分行之帳戶中，嗣因款項均未再匯
    回乙○○之帳戶，乙○○始知受騙，報警處理，而查知上情
    。
三、案經乙○○訴由臺北市政府警察局中山分局移送臺灣臺北地
    方法院檢察署（下稱臺北地檢署）檢察官偵查後聲請以簡易
    判決處刑。
    理  由
一、證據之認定：
  (一)被告甲○○於本院審理時固承認其有申辦中國信託城東分行
    第000000000000號帳戶，並與其他四本帳戶存
    摺一同以一萬八千元之代價質押予真實姓名、年籍不詳之成
    年男子之事實，惟否認有何幫助詐欺之犯行，辯稱：我不知
    道該名男子會將帳戶拿去騙人，當初該名男子是告訴我說要
    將上開帳戶拿去作帳、逃稅用的云云。
  (二)本件認定被告有為本件犯行之證據，各該證據之證據能力論
    述如下：
  1.被告於警詢及檢察官偵查中之供述（臺北地檢署九十四年度
    偵字第一六一九一號卷第四頁至第六頁、第十五頁至第十七
    頁及第六三、六四頁參照）：
    被告於警詢及檢察官偵查中均供述「其因向他人借款，而以
    上開帳戶供作質押，並交付予他人」之事實，被告對於上開
    供述係出於自由意志，具有任意性一情並不爭執，且上開供
    述在表面上亦與事實相符，依刑事訴訟法第一百五十六條第
    一項之規定，被告之供述具有證據能力。
  2.至於證人即被害人乙○○於警詢及原審訊問時之證述（同上
    偵查卷第十八、十九頁及本院九十五年度簡字第一四四號卷
    第十八頁參照），經檢察官及被告於本院九十五年七月二十
    日審理時表示同意作為證據使用（本院當日審判筆錄參照）
    ，且上開證述於作成時亦無任何不適當之情況，依刑事訴訟
    法第一百五十九條之五第一項之規定，上開證述具有證據能
    力。
  (三)查被告於九十四年四月初，依據報紙刊登廣告之電話，與真
    實姓名、年籍不詳之成年男子聯絡，並於同年月二十日前往
    臺北市中山區○○○路○段八八號中國信託城東分行申辦第
    000000000000號帳戶後，以一萬八千元之代價
    ，將該帳戶之存摺、提款卡、印章及密碼等物，交付予該名
    男子質押借款之事實，為被告所是認，並有中國信託城東分
    行提供被告申辦上開帳戶之主檔查詢單及對帳單各一紙在卷
    可稽（同上偵查卷第三三、三四頁參照）。嗣於同年月二十
    五日，該名成年男子化名為「文龍」，上網佯以販賣光碟招
    攬買家，適乙○○在其位於桃園縣桃園市○○路之住處上網
    ，表示欲購買上開光碟，該名男子乃撥打電話予乙○○，佯
    稱：乙○○需前往自動提款機提領款項，以測試其帳戶是否
    安全，事後會再將款項匯回乙○○之帳戶云云，致乙○○陷
    於錯誤，乃持提款卡，前往中國信託設置之自動提款機，依
    該名成年男子之指示操作提款機，而匯款十萬元至甲○○上
    開中國信託城東分行之帳戶中，嗣因上開款項均未再匯回乙
    ○○之帳戶，乙○○始知受騙乙節，業據證人乙○○證述明
    確，且有上開自動提款機客戶交易明細表五紙及中國信託城
    東分行之對帳單一紙在卷足憑。
  (四)被告雖辯稱：其僅係將系爭帳戶用以質押借款而已，不知該
    名男子會將其帳戶拿去騙人，其並無幫助詐欺之主觀犯意云
    云。經查，被告於九十四年四月間向他人借款，於同年月二
    十日方前往中國信託城東分行開立上開帳戶，此有上開中國
    信託城東分行之主檔查詢單一紙在卷可證，顯見被告係為質
    押借款之目的始開立上開帳戶無疑；而被告於其時既向他人
    借款，即表示其並無存款足供花用，上開帳戶內既無存款，
    區區白紙幾張，如何供以債務擔保之用？由一般社會常情推
    斷，即應知悉該帳戶將供他人作為犯罪所用，且被告亦供認
    ：該名男子有表示要將該帳戶供作逃稅之用云云（本院九十
    五年七月二十日審判筆錄參照），足以認定被告主觀上確實
    知悉上開帳戶係提供他人犯罪之用甚明，故被告所為上開辯
    解，均係事後卸責之詞，不足採信。
  (五)綜上所述，足見被告確實有將上開帳戶提供予真實姓名、年
    籍不詳之成年男子使用以幫助之，而該成年男子基於意圖為
    自己不法所有之犯意，詐欺乙○○，使其陷於錯誤，匯款十
    萬元進入上開被告設於中國信託城東分行之帳戶之事實，被
    告所為上開辯解，均係事後卸責之詞，不足採信，本件事證
    明確，被告幫助詐欺之犯行堪以認定。
二、論罪科刑之法律適用：
  (一)查被告行為後，刑法於九十四年二月二日公布，於九十五年
    七月一日施行，其中刪除刑法第五十六條，修正第二條、第
    二十五條、第二十六條、第二十八條、第三十三條、第五十
    五條規定。按行為後法律有變更者，適用行為時之法律，但
    行為後之法律有利於行為人者，適用最有利於行為人之法律
    ，現行刑法第二條第一項訂有明文。此條規定乃與刑法第一
    條罪刑法定主義契合，而貫徹法律禁止溯及既往原則，係規
    範行為後法律變更所生新舊法律比較適用之準據法，是刑法
    第二條本身雖經修正，但刑法第二條既屬適用法律之準據法
    ，本身尚無比較新舊法之問題，應一律適用裁判時之現行刑
    法第二條規定以決定適用之刑罰法律，合先敘明。又以本次
    刑法修正之比較新舊法，應就罪刑有關之共犯、未遂犯、想
    像競合犯、牽連犯、連續犯、結合犯，以及累犯加重、自首
    減輕暨其他法定加減原因（如身分加減）與加減例等一切情
    形，綜其全部罪刑之結果而為比較，最高法院九十五年五月
    二十三日著有九十五年度第八次刑庭會議決議可資參照。茲
    就本件適用刑法法條新舊法比較之情形分論如下：
  1.刑法第三百三十九條第一項之詐欺取財罪，法定刑得科或併
    科銀元一千元以下罰金，據修正後刑法施行法增訂第一條之
    一：「中華民國九十四年一月七日刑法修正施行後，刑法分
    則編所定罰金之貨幣單位為新臺幣。九十四年一月七日刑法
    修正時，刑法分則編未修正之條文定有罰金者，自九十四年
    一月七日刑法修正施行後，就其所定數額提高為三十倍。但
    七十二年六月二十六日至九十四年一月七日新增或修正之條
    文，就其所定數額提高為三倍」及刑法第三十三條第五款修
    正為：「主刑之種類如下：五、罰金：新臺幣一千元以上，
    以百元計算之」等規定，是依修正後之法律，刑法第三百三
    十九條第一項詐欺取財罪所得科處之罰金刑最高為新臺幣三
    萬元、最低為新臺幣一千元；然依被告行為時之刑罰法律，
    即罰金罰鍰提高標準條例第一條前段規定之提高倍數十倍及
    刑法第三十三條第五款規定之罰金最低額一元計算，該罪之
    罰金刑最高為銀元一萬元，最低額為銀元一元，若換算為新
    臺幣，最高額雖與新法同為新臺幣三萬元，然最低額僅為新
    臺幣三元。因此，比較上述修正前、後之刑罰法律，自以被
    告行為時關於科處罰金刑之法律較有利於被告。
  2.被告行為時關於幫助犯之規定，修正前刑法第三十條第一項
    、第二項分別規定：「幫助他人犯罪者，為從犯。雖他人不
    知幫助之情者，亦同」、「從犯之處罰，得按正犯之刑減輕
    之」，而九十五年七月一日修正施行之刑法第三十條第一項
    、第二項則規定：「幫助他人實行犯罪行為者，為幫助犯。
    雖他人不知幫助之情者，亦同。」、「幫助犯之處罰，得按
    正犯之刑減輕之」，比較修正前後之幫助犯規定，修正前刑
    法並無不利於被告，則依九十五年七月一日施行之刑法第二
    條第一項前段，適用行為時即修正前刑法第三十條之規定。
  3.被告行為時關於累犯之規定，修正前刑法第四十七條規定「
    受有期徒刑之執行完畢，或受無期徒或有期徒刑一部之執行
    而赦免後，五年以內再犯有期徒刑以上之罪者，為累犯，加
    重本刑至二分之一。」，而九十五年七月一日修正施行後之
    刑法第四十七條第一項則規定「受徒刑之執行完畢，或一部
    之執行而赦免後，五年以內故意再犯有期徒刑以上之罪者，
    為累犯，加重本刑至二分之一」，新舊法比較之結果，修正
    前刑法並無不利於被告，則依九十五年七月一日施行之刑法
    第二條第一項前段，適用行為時即修正前刑法第四十七條之
    規定。
  4.又被告行為時之易科罰金折算標準，修正前罰金罰鍰提高標
    準條例第二條前段（現已刪除）規定，就其原定數額提高為
    一百倍折算一日，則被告行為時之易科罰金折算標準，應以
    銀元三百元折算一日，經折算為新臺幣後，應以新臺幣九百
    元折算為一日。惟九十五年七月一日修正施行之刑法第四十
    一條第一項前段則規定：「犯最重本刑為五年以下有期徒刑
    以下之刑之罪，而受六個月以下有期徒刑或拘役之宣告者，
    得以新臺幣一千元、二千元或三千元折算一日，易科罰金。
    」，比較修正前後之易科罰金折算標準，以九十五年七月一
    日修正公布施行前之規定，較有利於被告，亦應適用修正前
    刑法第四十一條第一項前段規定，定其折算標準。
  5.綜合上述各條文修正前、後之比較，揆諸前揭最高法院決議
    及修正後刑法第二條第一項前段、後段規定之「從舊、從輕
    」原則，自應適用被告行為時之法律，即修正前刑法之相關
    規定及罰金罰鍰提高標準條例第一條前段、第二條之規定，
    予以論處。
  (二)按刑法上之幫助犯，係對於犯罪與正犯有共同之認識，而以
    幫助之意思，對於正犯資以助力，而未參與實施犯罪之行為
    者而言（最高法院七十五年度台上字第一五０九號、八十八
    年度台上字第一二七０號判決亦同此意旨）。是以，如未參
    與實施犯罪構成要件之行為，且係出於幫助之意思提供助力
    ，即屬幫助犯，而非共同正犯。本件被告基於幫助之犯意，
    提供前述帳戶存摺、提款卡、密碼及印章等物予真實姓名、
    年籍不詳之成年男子，並利用被告之幫助，意圖為自己不法
    之所有，施用詐術使被害人乙○○陷於錯誤，因而匯款至被
    告所提供之上揭銀行帳戶內，是被告所為係參與詐欺罪構成
    要件以外之行為，且在無證據證明被告係以正犯而非以幫助
    犯之犯意參與犯罪之情形下，應認其所為係幫助犯而非正犯
    行為。核被告所為，係幫助犯修正前刑法第三百三十九條第
    一項詐欺取財罪，爰依修正前刑法第三十條第二項之規定，
    按正犯之刑減輕之。
  (三)查被告有如事實一之部分所載之犯罪科刑執行情形，有臺灣
    高等法院被告全國前案紀錄表、起訴書及判決書各一份在卷
    可稽，其前受有期徒刑執行完畢，於五年以內再犯本件有期
    徒刑以上之罪，為累犯，應依修正前刑法第四十七條之規定
    加重其刑。
  (四)原審對被告論罪科刑，固非無見，惟查，被告於犯罪行為後
    ，刑法已於九十四年二月二日修正公布，並於九十五年七月
    一日施行，依修正後之規定，刑法第三百三十九條第一項罰
    金刑部分較舊法規定為重，此項修正不利被告，依刑法第二
    條第一項前段之規定，應適用修正前之刑法較有利被告，已
    如前述。原判決未及比較新舊法，資為適用法律之依據，自
    有未洽。本件被告上訴意旨仍執前詞，指摘原判決不當，雖
    無理由，惟原判決既有可議，自應由本院將之撤銷改判。
  (五)爰審酌被告所為已影響社會正常交易安全，增加被害人尋求
    救濟之困難，並使犯罪之追查趨於複雜，危害社會情節甚鉅
    等，且其犯罪後毫無悔意之態度等一切情狀，量處如主文所
    示之刑，並依修正前刑法第四十一條第一項前段之規定，諭
    知易科罰金之折算標準。
  (六)被告交予真實姓名、年籍不詳之成年男子之上開帳戶之存摺
    、印章及提款卡等物，雖係供犯罪所用之物，但未經扣案，
    迄今仍未取回，且非義務沒收之物，爰不為沒收之諭知，附
    此敘明。
據上論斷，應依刑事訴訟法第四百五十五條之一第一項、第三項
、第三百六十九條第一項前段、第三百六十四條、第二百九十九
條第一項前段，現行刑法第二條第一項前段，修正前刑法第三百
三十九條第一項、第三十條、第四十七條、第四十一條第一項前
段，修正前罰金罰鍰提高標準條例第一條前段、第二條，現行法
規所定貨幣單位折算新臺幣條例第二條，判決如主文。
本案經檢察官蘇維達到庭執行職務。
中    華    民    國    95    年    7     月    31    日
                  刑事第九庭審判長法  官  蘇素娥
                                  法  官  葉珊谷
                                  法  官  林怡秀
本件正本證明與原本無異。
本件不得上訴。
                                  書記官  林義盛
中    華    民    國    95    年    7     月    31    日
附錄本案論罪科刑法條全文：
中華民國刑法第三百三十九條
意圖為自己或第三人不法之所有，以詐術使人將本人或第三人之
物交付者，處五年以下有期徒刑、拘役或科或併科一千元以下罰
金。
以前項方法得財產上不法之利益或使第三人得之者，亦同。
前二項之未遂犯罰之。


司法院資訊處製作；財團法人民間司法改革基金會備份。
